最高法院刑事判決　　　　　　九十六年度台上字第三七三一號
上　訴　人　甲○○
　　　　　　乙○○
上列上訴人等因違反廢棄物清理法案件，不服臺灣高等法院臺南
分院中華民國九十六年一月十七日第二審更審判決（九十五年度
重上更(二)字第五００號，起訴案號：臺灣臺南地方法院檢察署八
十八年度偵字第九五五四號），提起上訴，本院判決如下：
    主  文
原判決撤銷，發回臺灣高等法院臺南分院。
    理  由
本件原判決撤銷第一審關於上訴人甲○○、乙○○等部分之科刑
判決，改判依想像競合犯關係，從一重均論處上訴人等共同未依
廢棄物清理法第四十一條第一項規定領有廢棄物清除、處理許可
文件，從事廢棄物清除、處理罪刑（甲○○處有期徒刑三年，併
科罰金新臺幣二十萬元，乙○○處有期徒刑一年四月）；固非無
見。
惟查：一、行為之處罰，以行為時之法律有明文規定者為限，此
為刑法第一條所明定。原判決事實欄認定：「甲○○、乙○○二
人均知……未依廢棄物清理法第四十一條第一項規定領有廢棄物
清除、處理許可文件，不得從事廢棄物清除、處理……與陳光茂
、陳文章、陳高秀淑、陳德思（原審另案審理）等人共同基於犯
意之聯絡，自民國八十七年十一月下旬起，由陳文章家族成員…
…對外以象大環保工程有限公司（下稱象大公司）名義，並由陳
文章之子陳德恩以象大公司名義僱請甲○○，在上開『附圖（指
原判決附圖）一土地』、『附圖二土地』上，處理傾倒垃圾及事
業廢棄物並隨意掩埋之事宜，乙○○為挖土機司機兼負責『附圖
一土地』、『附圖二土地』垃圾場之掩埋工作……渠等均明知陳
文章以象大公司名義，未在上開公有與他人所有之山坡地內，實
施任何水土保持之處理與維護，竟擅自以挖土機挖掘開墾、占用
該地，作為……事業廢棄物處理之經營，而隨便以當地所挖取之
砂土簡便掩埋垃圾……迄於八十七年十二月九日在上開『附圖一
土地』上，為行政院環境保護署派員查獲陳光茂（經原審判刑確
定）、乙○○二人正駕駛挖土機在現場從事垃圾掩埋之工作，再
循線查獲甲○○。嗣於八十八年四月十九日……『附圖二土地』
現場查獲羅來枝及蔡漢忠……至現場傾倒廢棄物輪胎」等情（原
判決正本第二頁至第三頁）；於理由欄三、(一)說明：「甲○○、
乙○○行為後，廢棄物清理法業於九十年十月二十四日、九十五
年五月三十日相繼修正公布……僅係在形式上做文字之修正，及
易動法條項次，並未涉及犯罪構成要件或處罰內容之變更……從
而本件自應適用現行有效之廢棄物清理法第四十六條第四款之規
定」（原判決正本第二十一頁至第二十二頁）。但廢棄物清理法
對於無許可文件，從事廢棄物之貯存、清除或處理之行為，或對
於無許可文件，以經營廢棄物清除、處理為常業之行為，原僅有
行政罰鍰之規定，並無刑罰之特別規定，迨八十八年七月十四日
修正公布（十六日生效）時，始於該法第二十二條第二項第四款
，就未領有廢棄物清除、處理許可證，而從事廢棄物之清除、處
理者為科處刑罰之規定。原判決既認上訴人等係自八十七年十一
月下旬起至八十八年四月十九日止，未領有廢棄物清除、處理許
可文件，而在本件「附圖一土地」、「附圖二土地」從事垃圾掩
埋工作；倘屬非虛，上訴人等行為時，廢棄物清理法對未領有廢
棄物清除、處理許可證，從事廢棄物清除、處理者，並無科處刑
罰之規定，原判決竟以上訴人等行為後，廢棄物清理法第二十二
條第二項第四款，實質上未修正，乃依現行法第四十六條第四款
論處，自有適用法則不當之違法。二、原判決事實認定上訴人等
自八十七年十一月下旬起至八十八年四月十九日止，在系爭「附
圖一土地」、「附圖二土地」從事垃圾掩埋工作；於理由欄二、
(二)說明：「甲○○、乙○○自八十七年十一月下旬起至八十七年
十二月九日止，共同在『附圖一土地』上經營非法垃圾場」，另
於理由欄二、(三)４說明：「乙○○自八十七年十一月下旬起至八
十七年十二月九日止，甲○○自八十七年十一月起至八十八年四
月十九日查獲為止，在『附圖二土地』經營非法垃圾場」（原判
決正本第十一頁、第十七頁）；但原判決於理由欄二、(一)３、６
說明：「上揭土地（指「附圖一土地」、「附圖二土地」）經環
保警察隊於八十八年七月至九月間，在現場秘密蒐證，即曾發現
ＵＨ－○六九三號小貨車、Ｄ二－五五一二號、ＴＢ－一三二六
號小客車，曾到現場載運抽水馬達或加油、察看抽水」、「八十
八年七月以後七欉松垃圾場（即「附圖二土地」）積存大量污水
，甲○○曾出面找另案被告田水圳安裝抽水機及馬達，並向十全
發電機行負責人葉炳丁租用馬達」（原判決正本第八頁、第十一
頁）；似說明甲○○於八十八年七月至九月間，仍有參與經營非
法垃圾場，就甲○○參與至何時，原判決事實之認定與理由前後
之說明不相符合，且此與認定其是否有違反廢棄物清理法有關，
原判決亦未說明其取捨意見，有判決理由矛盾及理由不備之違法
。又原判決於理由欄二、(一)２說明：「陳文章於原審（指第一
審）八十六年度易字第一二六五號案件審理時，曾供稱：『其子
乙○○於八十四年十一月間，有在七欉松地段（即指1290、1292
號土地附近），開怪手處理垃圾』等情」，但於理由欄二、(二)３
又說明：「尚無積極證據可證乙○○於八十四年起即有參與本件
違法傾倒垃圾及廢棄物之犯行，是本院（指原審）認乙○○於此
部分參與負責垃圾場之挖土、覆蓋、填平等工作之期間，應係自
八十七年十一月下旬至八十七年十二月九日查獲當日止」（原判
決正本第六頁、第十三頁）；就乙○○是否已於八十四年間即參
與經營非法垃圾場，其理由之說明前後矛盾，同有判決理由矛盾
之違誤。就乙○○八十四年間有無參與一節，與認定其是否違反
山坡地保育利用條例之法律適用有關，自應究明。綜上，應認原
判決仍有撤銷發回之原因。原判決其他有裁判上一罪關係部分，
基於審判不可分原則，應一併發回。
據上論結，應依刑事訴訟法第三百九十七條、第四百零一條，判
決如主文。
中    華    民    國  九十六  年    七    月   十二   日
                      最高法院刑事第十一庭
                          審判長法官  林  永  茂
                                法官  洪  文  章
                                法官  蘇  振  堂
                                法官  何  菁  莪
                                法官  韓  金  秀
      本件正本證明與原本無異
                                      書  記  官
中    華    民    國  九十六  年    七    月   十八   日
                                                      Ｋ
